【裁判字號】    89,易緝,5
【裁判日期】    890523
【裁判案由】    詐欺
【裁判全文】
臺灣士林地方法院刑事判決                            八十九年度易緝字第五號
    公  訴  人  臺灣士林地方法院檢察署檢察官
    被      告  丙○○
    選任辯護人  陳松齡律師
右列被告因詐欺案件，經檢察官提起公訴（八十五年度偵字第七四九八號），本院判
決如左：
    主  文
丙○○連續行使偽造私文書，足以生損害於他人，處有期徒刑陸月，緩刑參年。
    事  實
一、丙○○於民國（下同）八十三年三月間，以自己為會首，向辛○○、丁○○、庚○○等十四人招募二萬元之民間互助會，期間自八十三年三月十五日起至八十四
    年五月十五日止，連同會首共十五人，採內標制，投標地點位於台北市士林區○○○路十三巷一號處。詎丙○○因其時經濟困窘，需錢孔急，竟意圖為自己不法
    之所有所有且基於概括犯意，先於八十三年六月十五日，在上開投標地點，未經
    會員丁○○同意，即在私文書標單上偽造丁○○之署押及標息三千八百元，偽以
    丁○○名義投標行使而得標，使丁○○及其他如附表編號（四）所示之活會會員
    陷於錯誤，依約繳納會款，計詐得會款十九萬四千四百元，足以生損害於丁○○
    及如附表編號（四）之其他活會會員，後於八十三年九月十五日，丙○○復以同
    上手法，在標單上偽造庚○○之署押及標息四千二百元，偽以庚○○名義投標行
    使而得標，使庚○○及其他如附表編號（七）所示之活會會員陷於錯誤，依約繳
    納會款，計詐得會款十四萬二千二百元，足以生損害於庚○○及如附表編號（七
    ）所示之活會會員。丙○○於本院審理中逃匿，經通緝，始於八十八年十二月十
    七日緝獲到案。
二、案經辛○○訴由臺灣士林地方法院檢察署檢察官偵查起訴。
    理  由
一、訊據被告丙○○矢口否認涉有上開犯行，辯稱：伊沒有冒標，是借庚○○及丁○○的標，事前有跟庚○○表示要借標，她都未表示什麼意見云云。經查，右開犯
    罪事實，業經被告於本院歷次調查時供承不諱（見本院八十八年十二月十七日、
    八十九年一月二十八日、八十九年二月二十二日訊問筆錄），並經告訴人辛○○
    指述甚詳（見偵查卷第四、十五、二十三頁），核與證人即互助會會員丁○○於
    偵查中、庚○○於偵查及本院審理中證述渠等均未曾標會等情相符（見偵查卷第
    四十一頁、二十三頁，本院八十九年二月二十二日訊問筆錄），復有記載丁○○
    、庚○○於八十三年六月、九月間分別以三千八百元、四千二百元得標之互助會
    會員名單一紙在卷可按。且證人庚○○於偵查中係證稱：伊沒有標會，伊是最後
    一標，丙○○沒有向伊借標等語（見偵查卷第二十三頁），本院審理中復證稱：
    偵查中所講的是實話，當時在標會的前幾天，丙○○打電話給伊說要借標，但伊
    很為難，都沒回答她，伊未答應，也沒有說不行等語（見本院八十九年二月二十
    二日訊問筆錄），可見被告縱曾向庚○○借標，但庚○○既未回答，不能即認其
    有答應借標之意思，被告所為仍屬未經庚○○同意而冒標之詐欺行為，被告所辯
    不足採信，本案事證明確，被告犯行應堪認定。
二、查被告冒用會員丁○○、庚○○名義偽造標單，行使得標，詐取會款，核其所為
    ，係犯刑法第二百十條、第二百十六條之行使偽造私文書罪及第三百三十九條第
    一項之詐欺取財罪。其偽造丁○○、庚○○署押為偽造私文書之部分行為，不另
    論罪，偽造私文書後持以行使，偽造之低度行為為行使之高度行為所吸收，應依
    行使論擬。被告一冒標之詐欺行為，詐騙各活會之會員，為一行為觸犯數罪名之
    想像競合犯，應從一重之詐欺罪取財罪處斷。被告先後二次行使偽造私文書及詐
    欺取財犯行，分別時間緊接，方法相同，觸犯構成件相同之罪名，顯係基於概括
    犯意反覆為之，應分別論以連續行使偽造私文書罪及連續詐欺取財罪一罪處斷，
    並依法加重其刑。被告行使偽造私文書以遂行其詐欺取財之目的，所犯上開二罪
    間，有方法結果之牽連關係，應從一重之連續行使偽造私文書罪處斷。爰審酌被
    告素行良好，尚無前科紀錄，其因經濟拮据，情勢所迫，一時失慮，且事後亦與
    庚○○、辛○○等達成和解，此有和解書附卷可稽，另審酌其犯後態度等一切情
    狀，量處如主文所示之刑。查被告前未曾受有期徒刑以上刑之宣告，有卷附台灣
    高等法院被告全國前案紀錄表一份可按，其因經濟拮据、一時失慮而犯罪，且已
    與被害人庚○○、辛○○達成和解，經此起訴審判，當知所警惕，信無再犯之虞
    ，本院認所宣告之刑以暫不執行為適當，併諭知緩刑三年，以啟自新。被告所偽
    造丁○○、庚○○之標單，雖屬被告所有，且供犯罪所用之物，惟被告辯稱在其
    夫癸○○處，然據證人癸○○於本院調查中供稱因為搬家多次，可能均已丟掉等
    語（見本院八十九年四月十八日訊問筆錄），是既已滅失，爰不併予宣告沒收。
三、公訴意旨另略以：丙○○意圖為自已不法之所有，並基於概括之犯意，於八十四
    年四月間，丙○○以其家逢巨變為由，向辛○○詐借其所應交付辛○○之會款五
    十一萬餘元，辛○○不疑有他，遂應允之；其復於同月二十七日，偕同其夫癸○○（另為不起訴處分）持癸○○與廖學德共有坐落滿投縣埔里鎮之房地所有權狀
    ，以其為錢莊逼債為由，向告訴人詐欺質借五十七萬元，並約定同年五月三十一
    日清償上揭會款及借款，致告訴人陷於錯誤，而如數出借；渠竟於同年五月中旬
    ，以該質押借款之房地欲出售，待售得之款項必如數清償所欠，致葉女誤為真，
    而將上揭房地所有權狀返還丙○○，並由丙○○出具發票人為丙○○，並由其夫
    背書之支票背書之支票一紙交付辛○○以資取信，待支票屆期時，丙○○復以該
    房地尚未出售為由而持同額之本票一紙換回前揭支票，詎料至此汪素即逃逸無蹤
    ，辛○○始知受騙，因認被告丙○○此部分亦涉有詐欺罪嫌云云。公訴人認被告
    丙○○涉有詐欺犯行，係以告訴人辛○○之指訴資為論據。訊據被告則堅決否認
    有詐欺犯行，辯稱：伊係因長年開店經營不善，因借貸而被錢莊逼債，經告訴人
    辛○○同意而借錢，且賣房地後因為地下錢莊一直催討，伊與告訴人是好朋友，
    伊想先還比較急的部分，並無詐欺之犯意等語。按刑法上之詐欺罪，係以行為人
    意圖為自己或第三人不法之所有，以詐術使人陷於錯誤而將本人或第三人之物交
    付為要件，此觀該法第三百三十九條第一項之規定即明，若行為人並無施用詐術
    ，且相對人未陷於錯誤，則尚與刑法上之詐欺罪有間，自難遽以該罪相繩；又以
    當事人間信用為基礎之借貸關係，依一般社會經驗，恆可預見事後無力清償或遲
    延清償之風險，縱令借款人屆期不為清償，如無積極之證據足以認定其在借款之
    初即有藉之詐財之本意，尚難僅因有延後清償之情事，即推及其必然自始蓄意行
    騙。經查：
（一）被告於八十四年四月間及四月二十七日，以「家逢巨變」及「錢莊逼債」為由
      向告訴人借款乙節，除據告訴人辛○○於告訴狀中陳述明確，並經其於本院調
      查中陳稱：伊知道她當時經濟因難，做生意時經常有債務人來索債等語（見本
      院八十九年四月七日訊問筆錄），可見被告當時之經濟狀況確實不佳，並為告
      訴人所明知，被告並未隱瞞其窘困之資力，且依被告所言與告訴人為好友關係
      ，是應認告訴人出借上開款項時已有評估被告之經濟狀況後，除被告交付上開
      權狀外，並因基於朋友關係才予出借甚明。
（二）被告於八十四年五月中旬，以「質押借款之房地欲出售，待售得之款項必如數
      清償所欠」為由，使告訴人辛○○將房地所有權狀返還被告，之後被告雖於出
      售房地後未將所得價金返還告訴人辛○○，然被告辯稱：當時沒有將所得價金
      還給辛○○，是因為他跟伊是很好的朋友，伊想先還比較急的部分等語（見本
      院八十九年四月七日訊問筆錄），證人即被告之夫癸○○證述：「她（丙○○
      ）說在外面欠債四百萬，我是後來才知情的，後來她想以自殺解決，後來我們
      決定賣土地來還債務。」，即告訴人亦表示知被告經濟困難，常有債務人來索
      債，已見前述，可見被告當時確實經濟窘迫，除告訴人辛○○外，尚有其他債
      務人，則被告於房地出售後，先將所得價金償還較急迫之其他債務人，亦符常
      情，尚難逕以被告未依期還款，即認為被告於借款之初，即具有詐欺之犯意。
（三）又被告於五月底支票屆期時，以該房地尚未出售為由而持同額之本票一紙換回
      前揭支票乙節，應認係被告於支票屆期時無力還款，為延緩債務，乃以該房地
      尚未出售為由之不實理由，以本票換回原先所開之支票，其用意應係在於拖延
      債務，企求延期還款，而非詐欺之意思，否則對被告而言，此舉並未自告訴人
      處額外取得任何利益，且由此益證被告於五月中旬取回房地權狀時，並無詐欺
      之意，否則被告自即時自可避不見面，無須於五月底再與告訴人換票之理。綜
      上所述，被告於借款之時，既未施用詐術，且告訴人亦非陷於錯誤而交付財物
      ，核與詐欺罪之構成要件有間。被告與告訴人間之金錢借貸關係，應屬債務不
      履行之民事糾葛，應由告訴人另循民事訴訟程序解決。此外，復查無其他積極
      證據，足資證明被告此部分確有詐欺犯行，其犯罪不能證明，惟公訴人認此部
      分與前揭論罪科刑之詐欺罪有連續犯關係，屬裁判上之一罪，爰不另為無罪之
      諭知。
據上論斷，應依刑事訴訟法第二百九十九條第一項前段，刑法第五十六條、第二百十
六條、第二百十條、第三百三十九條第一項、第五十五條、第七十四條第一款，罰金
罰鍰提高標準條例第一條前段，判決如主文。
本案經檢察官黃惠玲到庭執行職務。
中      華      民      國    八十九    年      五      月    二十三    日
                                      臺灣士林地方法院刑事第二庭
                                          法  官  楊  迺  伶
右正本證明與原本無異。
如不服本判決，應於判決送達後十日內，向本院提出上訴狀。
                                          書記官  趙  彩  彤
中      華      民      國    八十九    年      五      月     二十四   日
附錄本案論罪科刑法條全文。
刑法第三百三十九條第一項：
意圖為自己或第三人不法之所有，以詐術使人將本人或第三人之物交付者，處五年以
下有期徒刑、拘役或科或併科一千元以下罰金。
附表：
┌──┬────┬───┬──────┬────┬───────────┐
│編號│得標時間│標  息│ 得 標 會 員│詐得金額│其  他  活  會  會  員│
├──┼────┼───┼──────┼────┼───────────┤
│ 一 │ 3.15. │      │丙○○(會首)│        │                      │
├──┼────┼───┼──────┼────┼───────────┤
│ 二 │ 4.15. │      │廖英銘      │        │                │
├──┼────┼───┼──────┼────┼───────────┤
│ 三 │ 5.15. │      │己○○      │        │                      │
├──┼────┼───┼──────┼────┼───────────┤
│ 四 │ 6.15. │三千八│丁○○(冒標)│十九萬四│子○○、戊○○、庚○○│
│    │        │百元  │            │千四百元│乙○○、何玉玲、寅○○│
│    │        │      │            │        │辛○○、丑○○、壬○○│
│    │        │      │            │        │甲○○○○ ○○○○、己○○共十│
│    │        │      │            │        │一人                  │
├──┼────┼───┼──────┼────┼───────────┤
│ 五 │ 7.15. │      │子○○      │        │                      │
├──┼────┼───┼──────┼────┼───────────┤
│ 六 │ 8.15. │      │戊○○      │        │                      │
├──┼────┼───┼──────┼────┼───────────┤
│ 七 │ 9.15.│四千二│庚○○(冒標)│十四萬二│乙○○、何玉玲、寅○○│
│    │        │百元  │            │千二百元│辛○○、丑○○、壬○○│
│    │        │      │            │        │甲○○○○ ○○○○、己○○共八│
│    │        │      │            │        │人                    │
└──┴────┴───┴──────┴────┴───────────┘


司法院資訊處製作；財團法人民間司法改革基金會備份。
